【裁判字號】    91,訴,3328
【裁判日期】    920130
【裁判案由】    清償借款
【裁判全文】
臺灣高雄地方法院民事判決  九十一年度訴字第三三二八號
    原      告  甲 ○ ○
    被      告  戊 ○ ○
                丁 ○ ○
                乙 ○ ○
                王 劉 秀
                蔡劉素貞
                丙 ○ ○
右當事人間請求清償借款事件，本院判決如左：
    主      文
原告之訴及假執行之聲請均駁回。
訴訟費用由原告負擔。
    事      實
甲、原告方面：
一、聲明：
（一）被告應連帶給付原告新台幣（下同）七十萬元，及自民國八十三年一月二十一
      日起至清償日止，按週年利率百分之五計算之利息。
（二）訴訟費用由被告連帶負擔。
（三）願供擔保請准宣告假執行。
二、陳述：
    訴外人劉連長於八十二年五月二十一日向原告借款七十萬元，約定清償日為八十
    三年一月二十一日，並於同日簽發票據號碼：一六九一二二號、面額：七十萬元
    、到期日：八十三年一月二十一日之本票一紙，並免除作成拒絕證書（下稱系爭
    本票），詎劉連長已於八十二年六月十八日死亡，被告戊○○、丁○○、乙○○
    、王劉秀、蔡劉素貞、丙○○為其子女，自應共同繼承劉連長與原告間之借款及
    票款債務，且依民法第一千一百五十三條之規定，被就上開借款及票據債務應負
    連帶清償之責。爰依消費借貸、票據及繼承之法律關係，請求判決如原告訴之聲
    明所示。
三、證據：提出系爭本票、繼承系統表及戶籍謄本等影本一份為證，並聲請訊問證人
    沈步修。
乙、被告方面：
一、被告戊○○、丁○○、蔡劉素貞及丙○○經合法通知，均未於言詞辯論期日到場
    ，惟據其提出書狀所為聲明及陳述略以：
（一）聲明：如主文所示。
（二）陳述：
      否認系爭本票之真正及劉連長曾向原告借貸七十萬元之事實。
二、被告乙○○及王劉秀所為之聲明及陳述略以：
（一）聲明：如主文所示。
（二）陳述：
      否認系爭本票之真正及劉連長曾向原告借貸七十萬元之事實。劉連長生前從未
      提及曾向原告借貸七十萬元或簽發系爭支票等情，也未見過原告找過劉連長，
      原告及證人沈步修陳（證）述劉連長向原告借貸七十萬元並簽發系爭本票乙事
      ，顯與事實不符，請求判決如主文所示。
三、證據：被告均未提出任何證據資料以供本院審酌。
    理      由
一、被告戊○○、丁○○、蔡劉素貞及丙○○經合法通知，均未於言詞辯論期日到場
    ，核無民事訴訟法第三百八十六條所列各款情形，爰依原告之聲請，由其一造辯
    論而為判決。
二、原告起訴主張：伊於八十二年五月二十一日借款七十萬元與被告之被繼承人劉連
    長，約定清償日為八十三年一月二十一日，劉連長並同時簽發系爭本票交付與伊
    ，嗣劉連長於八十二年六月十八日死亡，被告亦拒絕返還，爰依消費借貸、票據
    及繼承之法律關係，求為命被告連帶給付七十萬元之本息等語。
三、被告則以：伊等雖為劉連長之繼承人，但系爭本票並非劉連長所簽發，且劉連長
    亦未曾向原告借貸七十萬元等語，資為抗辯。
四、原告主張被告為劉連長之繼承人之事實，業據提出繼承系統表及戶籍謄本為證，
    且為被告所不爭執，則此部分事實，可堪認為真實。至原告主張劉連長向其借款
    七十萬元之事實，雖據提出系爭本票為證，然為被告所否認，則本件之爭點應在
    於原告與劉連長間是否有七十萬元之消費借貸關係存在。經查：
（一）按消費借貸者，謂當事人一方移轉金錢或其他代替物之所有權於他方，而他方
      以種類、品質、數量相同之物返還之契約；又消費借貸，因金錢或其他代替物
      之交付，而生效力，修正前民法第四百七十四條及四百七十五條（已刪除）分
      別定有明文。又消費借貸契約為要物契約，除當事人合意外，更須交付金錢或
      其他代替物，以移轉其所有權於他方，始能成立，此所謂交付，指貸與人將其
      對為借貸標的款項之事實上管領力移轉與借用人而言，而貸與人就此交付金錢
      之事實應負舉證之責。又依票據法第十條（即現行票據法第十三條）之規定，
      票據債務人祇不得以自己與發票人或執票人之前手間所存抗辯之事由，對抗執
      票人，若以其自己與執票人間所存抗辯之事由資為對抗，則非法所不許，最高
      法院四十六年台上字第一八三五號判例可資參照。
（二）原告就借款與劉連長之時間，於起訴狀係陳稱八十二年五月二十一日，有起訴
      狀在卷可稽，然原告於本院審理時則陳稱：「（問）系爭七十萬元劉連長是何
      時向你借的？（答）是八十三年初的時候。（問）為何發票日是八十二年五月
      二十一日？（答）可能有二次借貸，八十二年有借一次，八十三年有借一次，
      因為我都是委託代書辦的。（問）你和劉連長是何關係？為何劉連長向你借貸
      ？（答）我之前並不認識劉連長，是代書沈步修向我介紹劉連長向我借錢。（
      問）錢如何交？是匯款還是現金？交了多少錢？（答）八十二年中交付，是交
      付現金給代書沈步修（先預扣三個月的利息），我從頭到尾並未跟劉連長碰頭
      ，也未直接將錢交給劉連長，所以錢有無交付我並不清楚。」等語（見本院九
      十二年一月十七日言詞辦論筆錄）。可見原告就何時借貸乙節，先則表示係八
      十二年五月二十一日，嗣又改稱：可能有二次借貸，八十二年有借一次，八十
      三年有借一次，其前後所述已互相矛盾，況且劉連長已於八十二年六月十八日
      死亡，又豈會於八十三年向原告借貸金錢，參以原告亦明確表示其自始至終均
      未曾與劉連長本人洽談本件借貸相關事宜，亦從未見過劉連長本人，沈步修是
      否確曾將其交付之七十萬元（預扣利息）交予劉連長，伊並不清楚等語，則依
      原告所述，並無法證明其與劉連長間有成立本件消費借貸契約之合意及交付七
      十萬元予劉連長之事實。
（三）再者，證人即代書沈步修雖到庭證稱：「（問）劉連長是否有向甲○○（原告
      ）借貸？（答）有，借七十萬元。（問）本金借多少？（答）借七十萬元。（
      問）原告實際交給你多少錢？（答）本金扣掉利息（無法明確證述實際收受之
      金額）。（問）原告何時交給你的？（答）忘了那一天。（問）分幾次交給劉
      連長？是用匯款還是現金？（答）一次給付，原告用匯款交給我，我再用現金
      交付給劉連長。（問）原告交付金錢給你與你交付金錢給劉連長的時間分別為
      何時？（答）是同一日，是系爭本票發票日，但我未目睹本票，所以不知是何
      日。」等語（見本院九十二年一月十七日言詞辦論筆錄）。然依其證言內容，
      就原告何時交付金錢及實際交付之金額為若干等情，均無法明確證述其詳情，
      且原告係主張將現金直接交付與證人，而證人則證述係以匯款方式交付，另原
      告係主張劉連長於八十二年間及八十三年間分二次共借貸七十萬元，而證人則
      證述係一次借貸所交付，況證人就其曾交付七十萬元（預扣利息）予劉連長乙
      事，亦無法提出明確之資料以供本院調查，則其所為證言，自難認與事實相符
      ，而可採信。
（四）綜上所述，原告既無法舉證證明其與劉連長間有本件借貸契約之合意及交付七
      十萬元之情事，則其與劉連長並無七十萬元之消費借貸關係存在。又原告既主
      張系爭本票係因本件借款而簽發，而本件借款既無從證明，被告抗辯該本票非
      真正及不負給付義務，亦可採信。從而，原告依據消費借貸、票據及繼承之法
      律關係，請求被告連帶給付七十萬元及遲延利息，即無理由，應予駁回。
四、原告既受敗訴判決，則其假執行之聲請即失所依據，應併予駁回。
據上論結，本件原告之訴為無理由，依民事訴訟法第三百八十五條第一項前段、第七
十八條，判決如主文。
中      華      民      國    九十二    年      一      月     三十     日
                                 臺灣高雄地方法院民事第一庭
~B法      官  唐照明
右為正本係照原本作成。
如不服本判決，應於送達後廿日內，向本院提出上訴狀並表明上訴理由，如於本判決
宣示後送達前提起上訴者，應於判決送達後十日內補提上訴理由書（須附繕本）。
中      華      民      國    九十二    年      一      月     三十     日
~B法院書記官  李承悌


司法院資訊處製作；財團法人民間司法改革基金會備份。
